【裁判字號】    99,交聲,430
【裁判日期】    990929
【裁判案由】    違反道路交通管理處罰條例聲明異議
【裁判全文】
臺灣花蓮地方法院交通事件裁定         99年度交聲字第430號
原處分機關  交通部公路總局臺北區監理所花蓮監理站
異  議  人
即受處分人  甲○○
上列異議人即受處分人因違反道路交通管理處罰條例案件，對交
通部公路總局臺北區監理所花蓮監理站99年8月29 日所為之裁決
處分（處分案號：花監違字第裁44-P00000000號）聲明異議，本
院裁定如下：
    主  文
原處分撤銷。
甲○○汽車駕駛人，駕駛汽車經測試檢定酒精濃度超過規定標準
，吊扣其重型機車駕駛執照貳拾肆個月及應施以道路交通安全講
習。
    理  由
一、原處分意旨略以：異議人即受處分人甲○○於民國99年2 月
    15日下午3時8分許，飲酒後騎乘車牌號碼AR2-868 號普通重
    型機車，沿花蓮縣花蓮市○○路由東往西方向行駛，行經該
    路段第278之2號前時，因酒後駕車肇事，因而致人受傷，經
    送醫抽血施以酒精濃度測試，測得血液酒精濃度達190MG/DL
    （換算吐氣酒精濃度值為0.95MG/L），經警舉發。原處分機
    關爰依道路交通管理處罰條例第35條第1項第1款之規定，裁
    處異議人罰鍰新臺幣（下同）45,000元、吊扣駕駛執照24個
    月，並應參加道路交通安全講習。
二、聲明異議意旨略以：異議人即受處分人（下稱異議人）已因
    同一酒後駕車之違規行為，經警方移送法辦，並經臺灣花蓮
    地方法院檢察署檢察官以99年度偵字第1439號緩起訴處分 1
    年，並命異議人應於收受檢察官執行緩起訴處分命令通知書
    後4個月內，向臺灣花蓮地方法院檢察署指定之公益團體 、
    地方自治團體支付46,000元之緩起訴處分金，異議人並於99
    年9月16 日向臺灣花蓮地方法院檢察署所指定之花蓮縣觀護
    志工協進會支付完畢，詎原處分機關竟仍裁處異議人罰緩之
    處分，有違行政罰法第26條第1 項所規定之「一事不二罰」
    原則，爰為此聲明異議，請求撤銷原處分等語。
三、按汽車駕駛人飲用酒類或其他類似物後其吐氣所含酒精濃度
    超過每公升0.25毫克或血液中酒精濃度超過百分之0.05以上
    者，不得駕車，道路交通安全規則第114條第2款定有明文；
    次按汽車駕駛人，駕駛汽車經測試檢定有酒精濃度超過規定
    標準者，處15,000元以上60,000元以下罰鍰，並當場移置保
    管其車輛及吊扣其駕駛執照 1年；因而肇事致人受傷者，並
    吊扣其駕駛執照 2年，並應接受道路交通安全講習，道路交
    通管理處罰條例第35條第1項第1款、第24條第1項第2款亦定
    有明文。
四、經查：
（一）本件異議人於99年2月15日下午3時8 分許，飲酒後騎乘車
      牌號碼AR2-868 號普通重型機車，沿花蓮縣花蓮市○○路
      由東往西方向行駛，行經該路段第278之2號前時，因酒後
      駕車肇事，致自身及他人均受傷，為警據報前往處理，經
      送醫抽血施以酒精濃度測試，測得血液酒精濃度達190MG/
      DL（換算吐氣酒精濃度值為0.95MG/L），同一行為又經臺
      灣花蓮地方法院檢察署檢察官以99年度偵字第1439號為緩
      起訴處分，緩起訴期間為1 年，並應於收受檢察官執行緩
      起訴處分命令通知書後4 個月內，向臺灣花蓮地方法院檢
      察署指定之公益團體、地方自治團體支付46,000元之緩起
      訴處分金，異議人已於99年9月16 日如數支付臺灣花蓮地
      方法院檢察署所指定之花蓮縣觀護志工協進會等情，有上
      開緩起訴處分書、檢察官執行緩起訴處分命令通知書、臺
      灣高等法院被告前案紀錄表、郵政劃撥儲金存款收據各 1
      份在卷可稽，堪信為真實。
（二）按道路交通管理處罰條例所規定之罰則本質上係屬行政罰
      ，此由該條例中就交通違規行為所定法律效果包括罰鍰、
      記點、吊扣證照等行政罰觀之甚明（參照行政罰法第 1條
      、第2條將罰鍰、吊扣證照處分均定為行政罰)，是違反道
      路交通管理處罰條例之裁罰事件，自有行政罰法之適用，
      合先敘明。而按一行為同時觸犯刑事法律及違反行政法上
      義務規定者，依刑事法律處罰之，但其行為應處以其他種
      類行政罰或得沒入之物而未經法院宣告沒收者，亦得裁處
      之，行政罰法第26條第1 項定有明文，考其立法目的，無
      非以一行為同時觸犯刑事法律及違反行政法上義務規定時
      ，由於刑罰與行政罰同屬不法行為之制裁，而刑罰之懲罰
      作用較強，故性質上同種類之處罰，僅依刑事法律處罰即
      足資警惕，並無再處以行政罰之必要，惟若有應處以其他
      種類行政罰或得沒入之物未經法院宣告沒收者，為貫徹行
      政罰之目的，仍得裁罰之。而查刑事訴訟法第253條之1所
      指之緩起訴處分，其內容、要件與依刑事訴訟法第252 條
      所為之不起訴處分迥不相同，絕對不起訴處分之情形，包
      括行為不罰、犯罪嫌疑不足等，本不構成刑事犯罪，而不
      可能課以附條件之負擔。而緩起訴處分為介於起訴與微罪
      職權不起訴間之緩衝設計，本質上係構成刑事犯罪，且檢
      察官為緩起訴處分時，依刑事訴訟法第253條之2第1 項規
      定，得對被告所為之指示及課予之負擔，此係基於刑事法
      律之處罰，對被告而言，仍有財產減少及自由受限之影響
      ，在性質上具有實質制裁之效果，是緩起訴之被告依檢察
      官緩起訴處分命令，向國庫或公益團體支付款項者，乃係
      履行檢察官緩起訴處分之命令，在性質上當屬處分金，而
      與刑罰之罰金無異；另一方面，行政罰法第26條第2 項僅
      明定：「前項行為，如經不起訴處分或為無罪、免訴、不
      受理、不付審理之裁判確定者，得依違反行政義務規定裁
      處之。」，並不包括緩起訴處分在內，而查行政罰法第26
      條係於94年2月5日公布施行，至於刑事訴訟法緩起訴之規
      定，早於91年間即公布施行，顯見行政罰法立法當時，已
      可權衡是否將緩起訴處分納入該條第2 項加以規範，則依
      「明示其一，排除其他」之法理，自不得將緩起訴處分等
      同不起訴處分，而認得再依違反行政義務規定裁處。從而
      ，違反道路交通管理處罰條例之受處分人，如就同一行為
      已依檢察官之緩起訴處分命令，向國庫或公益團體支付款
      項，即已履行檢察官為緩起訴處分命令所課予之負擔，行
      政機關應不得就同一行為，再為與刑罰相類之罰鍰處分。
（三）末按罰鍰以外之行政處分屬行政罰法第26條第1 項但書所
      稱之「其他種類行政罰」，行政機關仍得裁處之。故原處
      分機關仍得依上開行政罰法第26條第1 項但書為吊扣、禁
      止考領駕駛執照或施以道路交通安全講習等其他種類之行
      政罰，附此敘明。
五、綜上，本件異議人確有於上開時間、地點因酒後騎乘普通重
    型機車肇事，致自身及他人均受傷，經警測試其呼氣中酒精
    濃度超過規定標準之違規行為，然同一行為既經臺灣花蓮地
    方法院檢察署檢察官為緩起訴處分，原處分機關即不得再為
    與刑罰相類之罰鍰處分，原處分機關未審究及此，遽即裁處
    異議人罰鍰45,000元，容有未洽。異議意旨就此所指，非無
    理由。茲因聲明異議程序，屬司法救濟途徑之一，應由法院
    審查受處分人所涉之違規事實是否成立、原處分所適用之法
    條是否正確及裁罰是否適當等事項，法院就此負有司法審查
    之作用，對原處分失當時，即應自為處分（臺灣高等法院暨
    所屬法院98年度法律座談會刑事類提案第20、23號參照）。
    是本件異議人雖未就原處分關於吊扣駕駛執照及接受道路交
    通安全講習部分聲明異議，然本案既係同一之交通違規行為
    ，罰鍰處分、吊扣駕駛執照及接受道路交通安全講習均無從
    區分，異議人縱對於前開吊扣駕駛執照及道安講習部分未為
    不服，仍應認均為異議聲明之效力所及，本院自得併為審酌
    。從而，應由本院將原處分撤銷，並自為裁罰如主文第2 項
    所示，以期適法。
據上論斷，應依道路交通案件處理辦法第20條前段，裁定如主文
。
中    華    民    國    99    年    9     月    29    日
                  交通法庭      法  官  湯國杰
上列正本證明與原本無異。
如對本裁定不服，應於送達後5 日內，向本院提出抗告狀（應抄
附繕本）。
中    華    民    國    99    年    9     月    30    日
                                書記官

司法院資訊處製作；財團法人民間司法改革基金會備份。
